臺灣高等法院刑事裁定
109年度抗字第1232號
抗  告  人  
即  受刑人  彭健文



上列抗告人因聲請定其應執行刑案件，不服臺灣桃園地方法院中
華民國109年7月8日裁定（109年度聲字第2609號），提起抗告，
本院裁定如下：
    主  文
原裁定撤銷。
彭健文犯如附表所示各罪所處之刑，應執行有期徒刑柒年陸月。
    理  由
一、原裁定意旨（略以）：受刑人彭健文因犯竊盜案件，先後經
    法院判決確定如附表所示，附表編號1至25所示各罪均為竊
    盜罪，上述竊盜罪於併合處罰時，其責任非難重複之程度較
    高；又上述竊盜罪各侵害不同人之財產法益，本件定應執行
    刑時予以充分斟酌，並適當反映於所定刑度，以符合罪刑相
    當原則。經審酌上述受刑人責任非難重複的程度，及裁判於
    定刑時已扣減之應執行刑（附表編號1至19所示19罪前經原
    審法院以108年度聲字第2945號裁定定應執行有期徒刑7 年
    ，附表20至25所示6罪另經原審法院以107年度審易字第1489
    號判決定應執行有期徒刑2年），並就全案為整體之非難評
    價後，定其應執行刑為有期徒刑8年4月等語。
二、抗告意旨（略以）：按刑法第51條第5款明文規定宣告多數
    有期徒刑者，於各刑中之最長刑期以上，各刑合併刑期以下
    定其應執行刑。又定執行刑之案件，法院所為刑之酌定，固
    屬自由裁量事項，然對於法院之內部界限、外部界限，均仍
    應受其拘束。尤甚刑法修正廢除連續犯後，為使數罪併罰合
    於法律授權目的，並受法秩序之理念、法感情及慣例之規範
    ，以達實現應報主義之觀念，重在教化之功能。另參照各法
    院對於罪犯之量刑之例，如被告涉犯販賣毒品罪，經法院判
    處有期徒刑15年（共5罪），後定其應執行刑為有期徒刑18
    年6月；又如強盜案件之被告，所犯為普通強盜罪（共6件）
    ，分別判處有期徒刑5年6月，定應執行刑為有期徒刑6年6月
    。爰請求撤銷原裁定，重為合於公理公平之判決等語。
三、按對於數罪併罰執行刑的宣告，學說及各國立法例有不同模
    式，原則上得區分為累加主義、吸收主義及限制加重主義。
    所謂「累加主義」就是簡單的算數，將數罪分別所作之宣告
    刑以單純的加法計算所得總和，作為執行刑的刑度，例如2
    月、3月及4月，總加起來是9月（2月＋3月＋4月＝9月）。「吸
    收主義」是直接以數罪分別所作之宣告刑，其中最重之宣告
    刑當作數罪之執行刑，例如2月、3月與4月共三個宣告刑，
    其合併執行刑即為4月）。「限制加重主義」是以數罪分別
    所作之宣告刑，其中最重宣告刑作為裁定執行刑的下限，數
    罪分別所做之宣告刑的總和作為裁定執行刑的上限，例如2
    月、3月與4月，三個宣告刑的合併執行刑即為4月至總合9月
    之間選擇。古早的刑事法年代，採取的是累加主義的立法（
    例如羅馬法以及古老的德國刑法），人生絕非單純的加法，
    顯而易見這是對行為人極度不利的一種方式。之後人類的刑
    事法歷史，逐漸發展出加重主義或吸收主義等不同的立法模
    式。學者曾說，直到今日，原則上應該已經沒有採取累加主
    義的國家。學說一般以為，對於數罪之執行刑不採取算數式
    的累加，理由就在於「責任原則」。由於人的資源（生命、
    財富、體力、耐心以及快樂的能力）是有限的，刑罰的增加
    ，對於一個人的意義並不是如同數字關係上的相加，而是對
    於一個人的生命的質的改變。5年加5年就數字而言固然是等
    於10年，但是實際上，後面的5年很可能就是使一個人完全
    無法再融入社會生活的5年，很可能是使一個人對自己完全
    絕望的5年，甚至也很可能是結束生命的五年，以致於根本
    改變了刑罰的種類，質言之，其刑罰所帶來的實際痛苦並不
    合於衡平原則（參見黃榮堅，數罪併罰量刑模式構想，月旦
    法學雜誌，第123期，2005年8月，第56頁）。我國立法例就
    是原則上採限制加重主義，例外採取吸收主義，除技術上必
    須採取吸收主義，如執行一個死刑，就不可能再執行其他死
    刑或自由刑，而執行一個無期徒刑，也不可能再執行其他自
    由刑者，其他有期徒刑以下之刑，原則上採取的就是限制加
    重原則的規定（參見刑法第51條）。
四、事實上，數罪併罰在一般人的感覺，可能就是簡單的加法計
    算，也就是重罰的意思。但所以要有法律之目的，就在以共
    同約束來修正甚或制止基於質樸正義感之下的想當然爾的人
    性反義。我國刑法採取限制加重主義的立法，就是基於這個
    道理。刑罰對受刑人最直接的意義就是生理及心理的痛苦。
    正如學者所言：一個具體的刑罰，其意義是被約定出來，是
    透過法院的判決而被約定出來的，例如某甲被法院判決1年
    有期徒刑，則其間最明顯的是，透過法院的判決主文，法院
    、控訴者以及被告都理解，1年的有期徒刑是和被告過去所
    做的某一犯罪行為相連結的。如果沒有法院的判決文字，刑
    罰的本身和刑法規範根本就無從產生連結關係，從而刑罰的
    輕重或刑期的長短也不會自行反映出規範意義上的區別，更
    不可能精確的反映出規範意義上的區別，例如兩倍的刑期並
    不等於就承載了兩倍的不法侵害。到最後，要稍微能夠精確
    表達刑罰之意義的是判決文字。對於數罪之刑罰意義問題的
    處理，也就必須透過判決文字來作約定（參見黃榮堅，同上
    文，數罪併罰量刑模式構想，月旦法學雜誌，第123期，200
    5年8月，第57頁）。上述某甲被告倘若另外又犯一個罪，被
    判處有期徒刑7月，法院可以合併訂1年4個月有期徒刑，而
    非1年7個月有期徒刑，當然，邏輯上我們可以堅持用算數式
    的累加原則來處理數罪併罰，因為算數式的累加原則也是一
    種「約定」，為甚麼1年加7個月不是1年7個月，而是1年4個
    月？可能的回應必然要回歸到比例原則下的刑法謙抑性。白
    話文說，就是刑罰越少越好；如果一個比較寬容的約定就可
    以達到相同的目的，我們就沒有必要作一個嚴苛的約定（參
    見黃榮堅，同上文，第58頁）。
五、次按刑法第51條第5款數罪併罰之規定，目的在於將各罪及
    其宣告刑合併斟酌，予以適度評價，而決定所犯數罪最終具
    體實現之刑罰，以符罪責相當之要求。依該款規定，分別宣
    告之各刑均為有期徒刑時，於各刑中之最長期以上，各刑合
    併之刑期以下，定其刑期，原無使受刑之宣告者，處於更不
    利之地位之意（司法院大法官釋字第662號解釋理由書參見
    ）。許玉秀大法官於釋字第662號解釋協同意見書亦指出：
    「當犯數罪而各有宣告刑時，究竟應該如何處罰被告，刑法
    第50條數罪併罰之例，的確是授權法官權衡個案，綜合考量
    各罪不法程度與行為人的罪責，所定的執行刑既不應該評價
    不足，也不可以過度評價。經過充分評價所宣告的執行刑，
    必須符合罪責相當原則，這也是比例原則的要求。如果刑法
    第50條數罪併罰所規定的定執行刑模式，是保證充分評價與
    不過度評價的方法，那麼一律以數宣告刑總和定執行刑是否
    即可顯現充分評價？從第50條各款的現制觀之，可以知道，
    無期徒刑不能變成死刑、有期徒刑不能形同無期徒刑，以有
    期徒刑為例，如果有期徒刑的執行過長，即與無期徒刑無異
    ，會變成過度評價。再者，國家使用刑罰懲罰或矯治犯罪，
    必須考慮手段的效益，使用過度的刑罰，會使邊際效用遞減
    ，未必能達到目的，卻造成犯罪管理的過度花費，這也就是
    所謂刑罰經濟的思考。在上述雙重意義之下，數罪合併定執
    行刑的制度，不是技術問題，內部功能是依據罪責相當原則
    ，進行充分而不過度的評價，外部功能則是實現刑罰經濟的
    功能」等語。罪責相當原則涉及對於人格、性格的評價，我
    們不能否認，越高的犯罪頻率越代表犯罪行為人穩定的人格
    傾向。因為不管是否另外承認心靈意義的人格概念，關於人
    格的確認，我們很難說出現實中比犯罪數本身更具有實證意
    義的觀察工具。結論是，犯罪行為本身代表行為人的人格，
    那麼站在尊重行為人人格的絕對前提上，多數犯罪行為的意
    義自然是責任遞減（參見黃榮堅，同上文，第61頁）。簡言
    之，基於罪刑相當原則，在多數犯罪定其應執行刑之情形，
    應有責任遞減原則之適用，而此處的責任遞減絕對不是如司
    法實務過往理解的操作方式，例如加一罪執行刑象徵性減1
    月，加二罪執行刑減2月，加三罪則執行刑減3月等模式，而
    是重在對犯罪人本身及所犯各罪的情狀綜合審酌，換言之，
    法院應考量行為人從其犯數罪間所反映的人格特性，並實現
    刑罰經濟的功能，尤其刑罰的兩大目的：應報與預防間的調
    和。從應報主義的角度，行為人所受的刑罰應該與犯罪行為
    成等比，單純的算數相加是最簡單的反應，事實上，應報主
    義下的刑度確認，可能還不僅等加的1加1等於2，而是在應
    報情緒的作用下導致更為極端的結果，變成1加1還大於2。
    足見所謂的應報雖然滿足了人們報復的心理，但是就人們所
    希冀建立的一個和平的社會生活而言，極可能是一個負數。
    因此學理大致上還是把刑罰的目的定位在預防的作用，至於
    所謂應報思想，頂多是用來說明罪罰相當的觀念。不過事實
    上，罪罰相當的觀念是比例原則下必然的結果，所以把罪罰
    相當的概念放在刑罰目的觀的層次上，顯然沒有意義，也沒
    有說出其真正的刑罰目的觀是什麼。就預防作用而言，刑罰
    的機制是透過刑罰向社會宣示規範的威信。其中刑法對於越
    嚴重的利益侵害，基本上會對應以越嚴苛的刑罰，因為如此
    ，社會人才會感受到特定行為的嚴重性，例如強盜比竊盜嚴
    重、重傷害比普通傷害嚴重、傷害兩個人比傷害一個人嚴重
    等等（參見黃榮堅，同上文，第56頁）。問題就在，用來表
    達其嚴重性的工具，亦即刑度，要如何形成？絕對不會是應
    報主義下的方式，因為那對行為人而言是違反比例原則的，
    對外部社會而言，另有違刑罰經濟的功能。
六、經查本件抗告人即受刑人彭健文因犯竊盜等案件，分別經先
    後判處如附表所示之刑（詳如附表所示），均經分別確定在
    案，有卷附各該判決、本院被告前案紀錄表在卷可查，如附
    表編號1至25所示數罪，兼有得易科罰金之罪與不得易科罰
    金之罪，合於刑法第50條第1項但書第1款之情，受刑人已依
    同條第2項規定，請求檢察官聲請定應執行刑，原審法院認
    其聲請為正當，依刑事訴訟法第477條第1項，刑法第53條、
    第50條第1項但書、第2項、第51條第5款等規定，以抗告人
    犯如附表所示之罪的宣告刑為基礎，於各罪所處有期徒刑中
    之最長期（即附表編號9、12所示有期徒刑8月）以上，各宣
    告刑總合之刑期（即有期徒刑11年10月）以下之外部界限，
    兼衡酌曾經定應執行刑者，即如附表編號1至19所示之7年、
    附表編號20至25所示之2年，兩者相加總合為9年的內部界限
    上限，裁定其應執行刑為有期徒刑8年4月，自形式上觀察，
    原裁定固未踰越刑法第51條第5款所定界限。
七、惟觀諸抗告人所犯如附表所示之罪刑，均係竊盜罪。且抗告
    人除附表編號1、2、20所示罪刑以外，其餘23次竊盜犯行均
    係發生於000年1至10月間，足認抗告人為上述竊盜犯行之犯
    案時間密接、犯罪類型、手法均相近；另細鐸抗告人為上述
    竊盜犯行，所竊取之財物種類，包含現金、酒類、機車、含
    經濟價值之工作機具與線材（如電焊線、電纜線、電源線、
    空壓機與打石機、鋁切割機、大型電動槌等）。此等犯行固
    然亦與被告好逸惡勞之個性有關，但參以被告多次入出監之
    素行，亦不排除係因更生不易，難覓工作所致。竊盜罪的法
    定最高刑期5年有期徒刑，倘若只因此等不算重大，甚或多
    起在相近時間所犯犯行，即要執行合於上述內部界限之7年
    有期徒刑之刑期，相信理性之人亦不免質疑刑期是否過長而
    不合理。本院願重申：罪責相當原則涉及對於人格、性格的
    評價，越高的犯罪頻率越代表犯罪行為人穩定的人格傾向，
    此時多數犯罪行為的意義應有責任遞減原則之適用，而絕非
    象徵性單純的數字相加減的方式視之。原審裁定固未說明被
    告各次犯行並無情節相似、時間相近之情形，責任非難並無
    重複，而無減輕執行刑之必要，亦未藉本次另定其應執行刑
    之機會，實質上重新自整體考量行為人依其犯數罪間所反映
    的人格特性，並實現刑罰經濟的功能，尤其是應報與預防間
    的調和，酌定合適的應執行刑，而僅以原涵括內部界限，已
    有不合理的各次定其應執行刑之總加數字9年，僅酌減8月，
    留下8年4月有期徒刑為其應執行刑，本院以為，此與罪刑相
    當性、罪責原則尚有不符，令抗告人為此等犯罪情節長期監
    禁，亦有違刑罰經濟性原則而與社會之法律感情相違。
八、綜上所述，抗告意旨指摘原裁定就附表所示之罪所定應執行
    刑顯有過重等語，為有理由，爰撤銷原裁定，並審酌抗告人
    所犯均為罪名相同之竊盜犯罪，就如附表所示各罪之犯罪性
    質、期間、法定刑度、各罪所受宣告刑等綜合評價，於數罪
    併罰之外部界限範圍內，兼衡酌曾經定應執行刑者，即如附
    表編號1至19所示之7年、附表編號20至25所示之2年，本院
    當以此為基礎，就上述曾經定應執行刑之二部分罪刑，合併
    定其應執行刑如主文第二項所示，以符內部界限之意旨。又
    法院就定其應執行刑之案件，均屬個案依其情節為適法之裁
    判，抗告人所列另案尚非得與本件比附援引，附此敘明。
九、末按數罪併罰中之一罪，依刑法規定得易科罰金，若因與不
    得易科之他罪併合處罰結果而不得易科罰金時，原可易科部
    分所處之刑，自亦無庸為易科折算標準之記載（參照司法院
    大法官釋字第144號、第679號解釋意旨）。是本件受刑人所
    犯如附表編號2、6至8、10、14至17、20至25所示之罪刑，
    固得易科罰金，惟因與附表編號1、3至5、9、11至13、18至
    19所示為不得易科罰金之罪刑，併合處罰之結果，本院於定
    執行刑時，自毋庸為易科罰金之諭知，亦附此指明。
十、依刑事訴訟法第413條、第477條第1項，刑法第50條第2項、
    第53條、第51條第5款，裁定如主文。
中　　華　　民　　國　　109 　年　　8 　　月　　26　　日
                  刑事第二庭    審判長法　官  周盈文
                                      法　官  郭豫珍
                                      法　官  錢建榮
以上正本證明與原本無異。
不得再抗告。
                                      書記官  許俊鴻
中　　華　　民　　國　　109 　年　　8 　　月　　31　　日